【裁判字號】    88,上訴,2298
【裁判日期】    890906
【裁判案由】    違反銀行法等
【裁判全文】
臺灣高等法院臺中分院刑事判決                  八十八年度上訴字第二二九八號
    上  訴  人
    即  被  告  戊○○  即丙.
    選任辯護人  王正喜
右上訴人因違反銀行法案件，不服臺灣臺中地方法院八十八年度訴字第一○八二號中
華民國八十八年八月三十日第一審判決（起訴案號：臺灣臺中地方法院檢察署八十七
年度偵字第二二○八三號），提起上訴，本院判決如左：
    主    文
原判決撤銷。
戊○○法人行為負責人，違反非銀行不得經營收受存款業務之規定，處有期徒刑壹年
陸月。
    事    實
一、戊○○（原名丙○○，於八十九年六月十六日改名為戊○○）係分別設於台中市
    ○○路○段九號九樓之十三遠佳企業有限公司（下稱遠佳公司）、台中市○○路
    ○段一九八號十一樓之二利安企管顧問有限公司（下稱利安公司）之負責人。遠
    佳公司向經濟部登記之營業項目有：（一）經營戒子、項鍊、緞帶花等飾品之買
    賣及進出口業務（二）經營服裝、手套、皮件、襪子等飾物之買賣及進出口業務
    （三）有關前項業務之經營及投資。另利安公司向經濟部登記之營業項目有：（
    一）企業管理之診斷諮詢分析顧問業務（會計師業務除外）（二）財務管理之診
    斷諮詢分析顧問業務（會計師業務除外）（三）有關前項業務之經營及轉投資。
    戊○○明知遠佳公司與利安公司所登記之營業項目分別為上述業務，並未包括期
    貨交易業務，亦明知此二公司並非銀行不得經營收受存款之業務，竟自民國（下
    同）七十八年三月間起，在利安公司經營並非登記業務範圍之黃金期貨買賣業務
    ，並同時在遠佳公司及利安公司，以投資「黃金共同基金戶」之名義，向乙○○
    、子○○○、己○○、壬○○、辛○○、癸○○、梁燕雪等多數人，以投資名義
    而向其等吸收存款資金，投資者每人至少須繳付二口即新台幣（下同）十萬元（
    每口為五萬元）之現金予遠佳公司或利安公司，投資者毋庸負擔操作黃金期貨買
    賣之盈虧，而允以三個月為一期，每十萬元每月固定由遠佳公司或利安公司約定
    或給付與投資金額顯不相當之利息九千元（相當於年利率百分之一百零八）予乙○○等人，乙○○等人亦可將利息滾入投資金額，再為投資，而以此方式向乙○○等人收受款項以吸收資金。戊○○復基於同一犯意，另以借款名義向丁○○、
    庚○○等多數人收受款項以吸收資金充當遠佳公司及利安公司之公司資金，而允
    付每十萬元每月九千元而與本金顯不相當之利息，亦可將利息滾入本金計算，並
    以遠佳公司或利安公司之支票支付。戊○○另基於同一之犯意，於七十八年九月
    間自任會首，招募民間互助會，並於會員丁○○及己○○（二人合資一會）得標
    之後，以遠佳公司及利安公司借貸之名義，向得標之會員丁○○及己○○收受款
    項、吸收資金，亦允付予每十萬元每月九千元與本金顯不相當之利息，或將利息
    滾入本金列計，並開立遠佳公司及利安公司之支票支付。戊○○計以遠佳公司及
    利安公司負責人之名義，共向乙○○收受四百零二萬六千元（其中投資黃金共同
    基金戶三百六十八萬八千元，另借貸三十三萬八千元），向壬○○收受一千零五
    十萬元（投資黃金共同基金戶），向子○○○收受二千三百七十七萬七千九百元
    （投資黃金共同基金戶與借貸），向辛○○收受十萬元（投資黃金共同基金戶）
    ，向庚○○收受六百十萬元（借貸），向癸○○收受一百九十七萬五千元（投資
    黃金共同基金戶，有併計未付利息），向梁燕雪收受五十七萬二千元（投資黃金
    共同基金戶，有併計未付利息），又除向丁○○與己○○收受會款資金二百萬元
    外，另又向丁○○收受一千餘萬元（借貸），及向己○○收受黃金共同基金戶之
    投資資金四、五十萬元與借貸二百餘萬元，而以上開方式經營收受存款、吸收資
    金業務及經營遠佳公司、利安公司登記範圍以外之業務。嗣至七十八年年底，戊○○即將遠佳公司及利安公司之營業結束，己○○等人所取得之支票因自七十九
    年一月起，即陸續無法兌付，因而查獲上情。
二、案經被害人乙○○、子○○○、癸○○、庚○○、己○○、丁○○、壬○○等人
    分別訴由法務部調查局臺中市調查站及臺灣彰化地方法院檢察署偵查，再由臺灣
    彰化、臺中地方法院檢察署分別移送臺灣彰化地方法院併辦而被退回後，由臺灣
    彰化地方法院檢察署呈請臺灣高等法院臺中分院檢察署檢察長移轉臺灣臺中地方
    法院檢察署檢察官偵查起訴。
    理    由
一、訊據被告戊○○（以下簡稱為被告）雖坦承其於七十八年間，確擔任遠佳公司及
    利安公司之負責人，有向被害人己○○等人借款，及嗣後有自任會首招募互助會
    ，而於七十九年一月間，即結束遠佳公司及利安公司之營業，且無法兌付因借貸
    而交付己○○等人之支票等情，但被告矢口否認伊有何違反公司法或銀行法之犯
    罪情事，並辯稱：遠佳公司或利安公司並未經營「黃金共同基金戶」之期貨業務
    ，伊亦從未以「黃金共同基金戶」之名義對外吸金，如伊曾自始以「黃金共同基
    金戶」之名義對外吸金，以交付可供證明客戶有投資該「黃金共同基金戶」之投
    資憑證即為已足，殊無再交付支票予投資者之必要，另伊雖於七十八年九月間有
    招募民間互助會，但此互助會採內標制，標會時，係由會員在標單上記載所願負
    擔之利息，並依其金額多寡決定得標順序，此與一般之民間互助會無異，互助會
    之利息既均由互助會之會員自己填寫，伊於招募此互助會之過程之中，亦未允以
    會員顯與本金不相當之利息，會員得標之後，亦未對標得會款之會員允以每十萬
    元每月九千元之利息再為借款，此行為應與銀行法第二十九條之一之要件不符，
    且上開互助會又係伊自任會首而招募，無人指稱係參加遠佳公司或利安公司之互
    助會，自不能以伊簽發遠佳公司或利安公司之支票充為會款，即認此係經營遠佳
    公司或利安公司登記範圍以外之業務，本案被害人之指證多屬不實，伊與其等大
    多有親戚關係，本案僅為借貸糾紛，伊並未以遠佳公司或利安公司之名義，以「
    黃金共同基金戶」、借貸、或互助會等名目對外吸金，另伊曾因觸犯行使偽造私
    文書及詐欺等罪，經鈞院（即本院）八十七年度上訴字第一八三九號刑事判決判
    處有期徒刑六月，現正上訴最高法院中，如伊於本案有犯詐欺罪，本案與上開刑
    事案件即有裁判上一罪之關係，應為該案之起訴效力所及，本案亦應屬重複起訴
    等情。
二、第查：（一）本案被告確為遠佳公司及利安公司之負責人，遠佳公司登記之營業
    項目有：經營戒子、項鍊、緞帶花等飾品之買賣及進出口業務，經營服裝、手套
    、皮件、襪子等飾物之買賣及進出口業務，及有關前項業務之經營及投資等業務
    ；另利安公司登記之營業項目則有：企業管理之診斷諮詢分析顧問業務（會計師
    業務除外），財務管理之診斷諮詢分析顧問業務（會計師業務除外），及有關前
    項業務之經營及轉投資等業務，此有臺中市政府建設局工商課營利事業登記資料
    明細表二紙附卷（見原審卷宗第二十頁、第二十一頁）可稽，上情亦為被告所是
    認。被告身為此二公司之負責人，對此二公司所登記之營業項目自應知之甚詳。
    （二）被告於另案即台灣台中地方法院八十五年度訴字第一七六六號刑事案件應
    訊時，已自承：「七十八年三月以後有推出黃金共同基金戶，操盤買賣黃金期貨
    ，投資者每人須繳納兩口十萬元，每月可固定獲利九千元，七十八年十一月政府
    開始取締期貨公司，我因自己買了房子，沒有辦法跑掉，才收起來」、「（黃金
    共同基金）是作買賣黃金之用，後來投資買賣黃金失敗」、「（黃金共同基金）
    有付利息，最少的付三、四個月」等情不諱（上開筆錄影本見本院本案卷宗第四
    十三頁、第四十九頁、第五十頁）。其於本案原審院訊問時，亦坦承利安公司有
    經營期貨業務無訛（見原審卷宗第八十五頁）。復經本院訊問，被告亦承認伊所
    經營之利安公司自七十八年二月或三月間起，確有經營黃金期貨交易業務，直到
    七十八年底或七十九年年初，因政府要取締，利安公司才未繼續經營此項業務（
    見本院卷宗第一四五頁）。另證人辛○○亦證明其有投資上開「黃金共同基金戶
    」兩口十萬元，每月收取利息九千元，共收取兩次即一萬八千元之利息（見本院
    卷宗第二一一頁），並提出利安公司之臨時收據一紙為證。堪證被告所經營之利
    安公司自七十八年三月間起，至七十八年十一月間止，非但有經營登記業務範圍
    以外之黃金期貨交易業務，且其經營之遠佳公司與利安公司亦曾以「黃金共同基
    金戶」，以每人如投資並繳付兩口共十萬元，即不需負擔期貨買賣之盈虧，而得
    以三個月為一期，每月固定可向利安公司收取與投資金額顯不相當之利息九千元
    （相當於年利率百分之一百零八）之方式，向乙○○等多數人吸收資金。又被告
    於七十八年九月間，確有自任會首，而招募每會每月之會款分別為五萬元與十萬
    元之互助會（均採內標制）各一會，業據其於原審及本院訊問時，均供承甚明。
    另此二互助會雖至七十九年一月間即停止標會，但已得標之會員丁○○、己○○
    均指證被告曾以遠佳公司及利安公司之支票再向其等借款。被告於台灣台中地方
    法院八十五年度訴字第一七六六號刑事案件應訊時，亦自承：「（會員）把標起
    之會款放在我的公司，作為一百萬、九萬元之借款，變成我向他借，我再開支票
    給他」等情（上開筆錄影本見本院本案卷宗第四七頁），於原審訊問時，亦自承
    ：「其中丁○○、己○○標走之後，把錢借我，我付九分利」等語無誤（見原審
    卷宗第八十九頁反面）。堪證遠佳公司及利安公司亦有以此方式吸收資金，且利
    息亦與投資金額顯不相當。（三）被告前開犯行，復據被害人己○○、丁○○、
    癸○○、子○○○、壬○○、乙○○、庚○○等人於偵審中指訴甚詳。被告亦不
    否認有收受被害人己○○、丁○○、癸○○、子○○○、壬○○、乙○○、庚○○、癸○○、梁燕雪等人之前開金錢。雖辯稱係其個人之借貸，惟查被告為支付
    上開被害人之貸款或投資款項等相關本息，係以遠佳公司名義開立臺中市第五信
    用合作總社三二四三─九帳號、臺灣省合作金庫臺中支庫二三五五─七帳號、臺
    中區中小企業銀行臺中分行一七三○─六帳號等支票存款帳戶之支票，及以利安
    公司名義開立臺中市第四信用合作社總社一─六○○九帳號及臺中區中小企業銀
    行臺中分行一八三○─五帳號等支票存款帳戶之支票，以為支付，此有上開被害
    人所提出之支票影本、退票理由單影本、退票明細表多紙及投資金額收據影本一
    紙、互助會名單影本一份等在卷可稽。既係以公司之支票支付，上開債務自非被
    告個人之債務。而被告以公司支票借貸之金額不少，對象亦多，復就其於八十九
    年六月二十七日之聲明證據狀與附件所載述之借貸明細（見本院卷宗第一五一頁
    至一五八頁），不論次數或金額均屬甚多等情以觀，被告確有以遠佳公司及利安
公司負責人之地位，以投資「黃金共同基金戶」及借款（包含對互助會得標會員
    之借款）之名義等方式，向乙○○等多數人收受款項、吸收資金，並約定或給付
    與本金顯不相當之利息，並以此方式經營登記範圍以外之業務，事證甚明，其犯
    行洵堪認定。
三、按銀行法於七十八年七月十七日修正公布（同年月十九日生效）時，增訂第二十
    九條之一，並規定：以借款、收受投資、使加入為股東或其他名義，向多數人或
    不特定之人收受款項或吸收資金，而約定給付與本金顯不相當之紅利、利息、股
    息或其他報酬，以收受存款論，作為同法第二十九條第一項：除法律另有規定外
    ，非銀行不得經營收受存款業務之立法上補充解釋。而非銀行不得經營收受存款
    業務，為修正前銀行法第二十九條第一項所明訂，違反者依同法第一百二十五條
    第一項處斷，如法人犯本條項之罪者，則應依同條第二項處罰其行為負責人。另
    銀行法雖於七十八年七月十七日修正公布（同年月十九日生效），惟非銀行之公
    司經營收受存款業務行為，在性質上為繼續犯，屬於包括的一罪，當其結束吸收
    存款業務之前，仍在其犯罪行為繼續實施之中，其間法律縱有變更，但其行為既
    繼續實施至新法施行之後，自應一律適用新法處斷，尚不發生所謂行為後新舊法
    律變更之比較適用問題。是被告自七十八年三月間起，即收受存款業務至七十八
    年十二月間，雖其間銀行法有所變更，但依上所述，尚無新舊法比較適用之問題
    。本案被告身為法人負責人，而以收受投資、借款等名義，向乙○○等多數人收
    受款項或吸收資金，而約定或給付與本金顯不相當之利息，核該部分所為，係違
    反銀行法第二十九條第一項之規定，應依同法第一百二十五條第二項、第一項之
    規定論科。復按公司不得經營登記範圍以外之業務，亦為公司法第十五條第一項
    所明訂，惟於被告行為後，公司法分別於七十九年十一月十日、八十六年六月二
    十五日修正公布施行（均於三日後生效），比較新舊法律，以七十九年十一月十
    日修正前之舊法對被告較為有利，依刑法第二條第一項但書之規定，自應適用七
    十九年十一月十日修正前之公司法處斷。本件被告為公司負責人，明知遠佳公司
    、利安公司之登記營業項目並無期貨交易項目及收受存款業務，竟經營登記範圍
    以外之上開業務，核該部分所為，係犯七十九年十一月十日修正前之公司法第十
    五條第三項、第一項之罪。被告所犯上開二罪之間，係屬一行為同時觸犯二罪名
    之想像競合犯，應依刑法第五十五條之規定，從一重之銀行法第一百二十五條第
    二項、第一項之規定處斷。公訴意旨就上開事實雖認被告另犯公司法第十九條第
    二項之罪，惟本案被告所經營之遠佳公司及利安公司均有設立登記，並非未經設
    立登記之公司，尚難認有未經設立登記，而以公司名義經營業務或其他法律行為
    之情事，自不能以公司法第十九條第二項之規定予以處罰。故公訴人認被告另犯
    公司法第十九條第二項之罪，顯有違誤。因公訴人認此部分與被告前開論罪科刑
    部分，有想像競合之裁判上一罪關係，爰不就此部分另為無罪之諭知。又被告於
    本院八十七年度上訴字第一八三九號刑事案件，係因利用鄭淑子急需售屋用錢，
    以可代覓買主為由為名，使鄭女陷於錯誤而交付其權狀、印鑑等，被告再持之轉
    向他人借貸供己週轉，並由不知情之代書盜用鄭女之印鑑，進而偽造鄭女為抵押
    債務人名義之抵押權設定契約書、土地登記委託書、土地登記申請書後，持向地
    政機關辦理抵押權登記，因而涉犯刑法第三百三十九條第一項之詐欺罪、同法第
    二百十六條、第二百十條之行使偽造私文書罪，及同法第二百十四條之使公務員
    登載不實等罪，並被依行使偽造私文書罪名，判處有期徒刑一年，減為有期徒刑
    六月。被告於上開刑事案件應訊時，亦一再否認有以投資「黃金共同基金戶」或
    收受存款等名義，詐騙本案被害人。是被告於本案所犯，與其在本院上開八十七
    年度上訴字第一八三九號刑事案件所犯，尚難認有何裁判上一罪之關係。被告辯
    稱本案係重覆起訴，尚非可以採信，併此敘明。
四、原審判決就被告前開所犯予以論罪科刑，固非無見。惟本案被告以投資「黃金共
    同基金戶」或收受存款等名義，向被害人乙○○等人收受之款項與吸收之資金，
    有如事實欄所載，原審未予以詳認，尚有未洽。另被害人子○○○雖有參加互助
    會，但尚未得標即已停會，其並未將標得之會款貸予遠佳公司或利安公司，亦據
    其陳述明確（見本院卷宗第一三五頁）原審判決認定被告有以遠佳公司或利安公
    司之名義，向被害人子○○○借貸標得之會款，亦有未合。是本案被告上訴否認
    犯罪，雖無理由，惟原審判決既有上開可議之處，即屬無可維持，自應由本院將
    原審判決撤銷，並予以改判。爰審酌被告之品行，及其以前開方法大量違法吸收
    社會資金並經營公司登記範圍以外之業務對社會投資大眾與金融秩序所生之危害
    ，以及其犯後僅與部分被害人達成和解，尚未賠償大部分被害人所受損害等一切
    犯罪情狀，量處有期徒刑一年六月。又本案被告犯罪之時間雖在七十九年十月三
    十一日以前，但被告所犯者係銀行法第一百二十五條之罪，依中華民國八十年罪
    犯減刑條例第三條第七款之規定，不得減刑，爰不為減刑之判決，附此敘明。
五、據上論斷，應依刑事訴訟法第三百六十九條第一項前段、第三百六十四條、第二
    百九十九條第一項前段，銀行法第一百二十五條第二項、第一項，七十九年十一
    月十日修正前公司法第十五條第三項，刑法第十一條前段、第二條第一項但書、
    第五十五條，判決如主文。
本案經檢察官甲○○到庭執行職務。
中      華      民      國    八十九     年      九       月     六     日
                                  臺灣高等法院臺中分院刑事第三庭
                                        審判長法  官  方  艤  駐
                                              法  官  胡  忠  文
                                              法  官  廖  柏  基
右正本證明與原本無異。
如不服本判決應於收受送達後十日內向本院提出上訴書狀，其未述上訴之理由者並
得於提起上訴後十日內向本院補提理由書（均須按他造當事人之人數附繕本）。
                                              書記官  柯  孟  伶
中      華      民      國    八十九     年      九       月     七     日
附錄論罪科刑法條
銀行法第一百二十五條
違反第二十九條第一項之規定者，處一年以上七年以下有期徒刑，得併科新台幣三百
萬元以下罰金。
法人犯前項之罪者，處罰其行為負責人。
                                                                        Ｉ


司法院資訊處製作；財團法人民間司法改革基金會備份。
